臺灣高等法院臺中分院民事判決　　　九十年度上字第三○九號
　　　上　訴　人　　乙○○
　　　被　上訴人　　甲○○
　　　複　代理人　　姚雅玲
　　　訴訟代理人　　許瑞煌
右當事人間請求不當得利事件，上訴人對於中華民國九十年四月四日臺灣南投地方法
院第一審判決（八十九年度訴字第一七五號），提起上訴，本院判決如左：
　　　主　　　文
原判決關於駁回上訴人後項之訴及其假執行之聲請，暨命負擔訴訟費用之裁判均廢棄
。
前項廢棄部分，被上訴人應給付上訴人新臺幣壹佰陸拾萬仟壹佰拾柒元，及自
民國八十九年五月十一日起，至清償日止，按年息百分之五計算之利息。
第一、二審訴訟費用由被上訴人負擔。
本判決於上訴人以新臺幣伍拾伍萬元供擔保後，得假執行；被上訴人於假執行程序實
施前，如以新臺幣壹佰陸拾萬仟壹佰拾柒元為上訴人供擔保，得免為假執行。
　　　事　　　實
一、上訴人方面：
甲、聲明：
　1.原判決廢棄。
  2.被上訴人應返還上訴人新台幣壹佰陸拾萬仟壹佰拾柒元及自起訴狀繕本送
　　達翌日起至清償日止，按年息百分之五計算之利息。
  3.第一、二審訴訟費用由被上訴人負擔。
  4.請准供擔保宣告假執行。
乙、陳述及所用證據，除引用原審判決所載相同部分外，補稱：
　1.按「解釋契約，固須探求當事人立約時之真意，不能拘泥於契約之文字，但契約
    文字業已表示當事人真意，無須別事探求者，即不得反捨契約文字而更為曲解。
    」最高法院十七年上字第一一一八號判例，揭示甚明。本件「不動產預定買賣契
　　約預約契約書」（下稱系爭契約）第一、二條已就本件買賣之不動產面積及價格
　　明文約定：「買賣標示(一)土地標示：南投縣魚池鄉德化社區○○段第九二六號土
　　地「建」面積一九二平方公尺全部；南投縣魚池鄉德化社區○○段第九二八號土
　　地「建」面積一五三平方公尺全部；建物標示：座落魚池鄉○○村○○街一五三
　　號本國式加強磚造房屋一棟」、「買賣價金：每坪新台幣八一、八○○元，約一
　　○四．三六坪，總價新台幣捌佰伍拾萬陸仟陸佰肆拾捌元正（含地上物一併計
　　算在內，土地係以實測面積為準）」，上開文字已清楚載明每坪單價為八一、八
　　○○元，總計約一○四．三六坪，則總價為八百五十三萬六千六百四十八元，是
　　其就面積之計算乃為一九二平方公尺（即水社段九二六地號土地面積）加上一五
　　三平方公尺（即系爭九二八地號土地面積），面積總和為三四五公尺換算為一○
　　四．三六坪，再乘以每坪單價八一八○○元（即計算式為（一九二平方公尺＋一
　　五三平方公尺）×○．三○二五×八一八○○元＝八、五三○、六四八元）。故
　　兩造於本件買賣於面積之計算，係以系爭九二八地號土地一百五十二平方公尺為
　　計算總價之基準，甚為明確。
  2.次查本件系爭九二八地號土地實際（測）面積卻僅有八十七平方公尺，亦是兩造
    不爭之事實。準此，雙方既已約定買賣價金土地係以實測面積為準，姑且不論系
    爭契約上所載系爭九二八地號土地之面積為一五三平方公尺究係被上訴人惡意提
    供錯誤資料或代書有誤寫之情形？或兩造買賣之標的究係系爭兩筆土地之「所有
　　權」或「承租權」（按本件買賣之標的乃為「所有權」）？當初上訴人交付本件
　　買賣價金既以一五三平方公尺為計價基準，然系爭九二八地號土地實際面積僅有
　　八十七平方公尺，則兩造即應依系爭契約所定以八十七平方公尺為土地面積為計
　　價之基準，逾越此一部份即六十六平方公尺，折算價金為一百六十三萬三千一百
　　三十七元，乃被上訴人無法律上原因受有利益，即屬不當得利，被上訴人依法自
　　負返還之責。
  3.系爭契約文字所載以每坪單價八萬一千八百元計算總價之約定，除上開所言，無
    須透過任何解釋即可明之外，另參以左列事證，亦堪以證明：
    (1)當初撰擬系爭契約之代書即證人江耀鑐於　鈞院調查所稱：「（買賣之價金係
      以何方式計算？）時間太久了，但他們好像有提到以坪數，當時因有面積所以
      應是以面積計算出來，但實際上以何方式計算我僅是按他們談好的意思去寫。
      」，俟　鈞院提示系爭契約書予證人江耀鑐時，證人即進一步清楚指出：「按
      照契約書上可看出一坪單價是八萬多，然後依大約的總坪數計算出總金額。當
      時尚未重劃好，實際面積多少不清楚，所以括弧有註明土地以實測面積計算，
      待以後測量好再依實際面積多退少補。」，是系爭契約既係由證人即代書江耀
      鑐所撰寫，對於契約中文字之應用及其涵義當最為清楚，故當其一查閱系爭契
      約內容時，不假思索即清楚指出其文義，且與一般通常文義解釋相符，亦足證
      之。
    (2)再者系爭契約第二條業已清楚載明系爭不動產買賣價金為每坪八一、八○○元
      ，約一○四．三六坪，總價八百五十三萬六千六百四十八元（含地上物一併計
      算在內，土地係以實測面積為準）等文，則依上所載，本件每坪單價「八萬一
      千八百元」為一整數，而總價「八百五十三萬六千六百四十八元」卻非整數，
      為帶有至個位數之零頭。是以就經驗法則而言，買賣價金焉有以此帶有零頭之
      總價，去折算坪數而得出一整數的每坪單價之理？兩造間以此方式換算出每坪
      單價為何，將之記載於契約之中，有何意義可言？何不直接如被上訴人與鄭淑
      楨、高葉彩雲所簽訂之契約僅載明為一定金額之總價，當更簡便明確，何需於
      系爭買賣契約有關價金約定中，既載有每坪單價，再載坪數，又記明土地係以
      實測面積為準等約定，如此畫蛇添足之舉？足見兩造間確有達成以每坪八萬一
      千八百元，土地以實測面積為準計算總價款之合意，應屬無疑。
    (3)至於括弧內之「含地上物一併計算在內，土地係以實測面積為準。」係約定於
      「買賣價金」條項中，當係指價金之計算而言，即證人江耀鑐所稱之「價金多
      退少補」之意，甚明。絕非如被上訴人將之與第四條有關點交約定，穿鑿附會
      ，故意將之曲解為「雖契約第二條約定，其土地係以『實測面積為準』。然核
      諸第四條的約定可知其真意是以點交時之實測面積為準。買賣土地既經介紹人
      點交清楚，自無面積不足之情事。」以混淆視聽。
  4.有關黃本吉證詞部份，其於　鈞院調查時證稱：「楊順木有找人去測量，測量時
    他也有找我去看，但他也沒有向我說土地有任何問題，直到最近二、三年才說土
    地面積不足」云云，乃與埔里地政事務所函覆所稱系爭九二八土地自七十九年三
    月以後至八十九年三月以後並無申請鑑界或測量記錄等語不符外，另細察黃本吉
    於當日供述全文，對於本件之關鍵事實皆以「不知道」、「忘記了」一語帶過，
    然對於被上訴人有利之處，卻能清楚說出細節。甚者，其與被上訴人之代理人許
    瑞煌皆一致陳稱訂約當天大家談了一整天，更與事實相違，蓋倘如被上訴人之代
    理人許瑞煌所稱，當初僅係洽談一總價多少而已，雙方僅需出價、殺價，合則簽
    約，不合則不簽約，何需要洽談磋商一整天之理。甚者，證人黃本吉在場一整天
    ，對於契約最重要之價金商談竟毫無印象，亦不符常理，是證人黃本吉之證詞顯
    有偏頗之虞，尚難採信。
  5.本件兩造買賣契約既以系爭土地「一五三」平方公尺及每坪八萬一千八百元為計
    價之基準，並言明「土地部份以實測面積為準」等文，則本件買賣標的即系爭九
    二八土地實測面積既僅有八十七平方公尺，則超出之六十六平方公尺價金即一百
    六十三萬三千一百三十七元部分即屬不當得利至明。至於究為「所有權」或「承
    租權」之買賣？係何因素造成面積之誤載？上訴人於事後何時知悉面積短缺？與
    被上訴人應負返還不當得利之責任無關。
二、被上訴人方面：
甲、聲明：求為判決：(一)駁回上訴。(二)第二審訴訟費用由上訴人負擔。(三)如受不利判
    決，請准予供擔保免為假執行。
乙、陳述及所用證據：除引用原審判決所載相同部分外，補述略稱：
　1.兩造所訂立之不動產預定買賣契約書第四條明載「本件買賣，基地是國有基地，
    乙方及原承租人同意無條件配合換約。」基地既係國有基地，則鄭淑楨不可能出
    賣，被上訴人亦不可能出賣。鄭淑楨沒有所有權只有承租權，其承租權讓與被上
    訴人，被上訴人又將其承租權讓與上訴人，故本件買賣標的非為土地所有權，而
    是承租權。而承租權之買賣，依常情只能約定那一筆土地之承租權賣多少錢，如
    被上訴人向鄭淑楨、高葉彩雲買受承租權之契約即為如此。又證人黃本吉於原審
    八十九年七月十一日證稱「系爭土地是國有基地，只有承租權，沒有所有權，應
    該向國有財產局承租，兩造當事人訂約時，是以實際看到使用之面積為準，並沒
    有去測量，原來被告（即被上訴人）向前手買時也是以實際的面積為準，我只是
    指出標示的地方。」原審八十九年九月五日證稱「系爭土地之承租使用權在鄭淑
    楨和高葉彩雲在賣給被告（即被上訴人）時由我介紹。在買賣時並沒有指明多少
    坪，只是照國有財產局之租約面積，後來被告賣給原告時有去看過土地，但沒有
    實際測量過，買賣總價捌佰多萬有談論過，但一坪多少沒有說過。」由於僅談論
    總價捌佰多萬元，但一坪多少沒有說過，故買賣契約書第二條買賣價金每坪捌萬
    壹仟捌佰元約一○四．三六坪，顯係自九二八地號錯誤面積一五三平方公尺（登
    記面積八十七平方公尺）加上九二六地號面積一九二平方公尺，合計約一○四．
    三六坪所算出之每坪單價。且承租權之買賣最多只能說明承租土地之面積，不可
    能保證其將來取得所有權之面積多少。故買賣契約雖有土地面積之記載，亦僅為
    承租土地面積。
  2.證人黃本吉於　鈞院九十年十二月四日證稱：「．．．因此我即邀楊順木夫妻一
    起去看土地，因當時土地已重劃好了，土地當時圍有紅線。我有告訴上訴人地界
    ，我告訴楊順木欲出售之土地是紅線之內包括二棟房子在內。事實上我有帶上訴
    人去看土地界址，他看清楚才同意買賣。（問：當時買賣時有無說土地係依現況
    買賣及土地換約不成，或土地面積不足時兩造要如何處理之細節？）當初只說出
    賣人要幫買受人將印章蓋齊全，其他問題沒有談起。」面積八十七平方公尺與一
    五二平方公尺，相距六十五平方公尺，幾乎二倍，介紹人黃本吉既然有指明紅線
    界址之內為買賣標的，若面積有如此鉅額之減少，焉有可能沒有發現？再者證人
    黃本吉另稱：「（問：買賣之後土地有測量過？）楊順木有找人測量，測量時他
    也有找我去看，但他也沒有向我說土地有任何問題，直到最近二、三年才說土地
    面積不足。」是以土地如有短少，測量時必定能夠發現，上訴人斷不可能不向介
    紹人或被上訴人提出。
  3.又鄭淑楨之租約（八十一年一月一日至八十五年十二月三十一日）記載承租標的
    為水社尾段九二八號土地，面積八十七平方公尺，該約係八十一年三月十六日上
    訴人辦理換約續約時所定，至少於當時已知面積八十七平方公尺，而證人黃本吉
    證稱：「（在換約）當時他（楊順木）沒有告訴我（兩造買賣土地面積不足）」
    。可見，本件並沒有面積短少之情，否則上訴人何以換約後迄未提及。再者七十
    七年四月一日起至八十年十二月三十一日之租約雖正面記載標的為水社段五一八
    之六，面積一五二平方公尺，然其背面變更記載欄亦明載「土地重劃後標示變更
    登記為魚池鄉○○段九二八地號，面積八十七平方公尺」，上訴人自始均坦承被
    上訴人有交予租約，其亦以租約辦理換約，則其既持有租約，租約內容必定知悉
    ，則上訴人於買賣當時顯然已清楚新地段、新面積。更何況於雙方訂約時，被上
    訴人曾交付「1.原租約影本二份。2.契稅完納證明及買賣契約一份。3.土地資料
    二份。4.七十八年房屋稅單及電費收據。5.原乙方買賣契約二份（正本）」等給
    上訴人，由代書江耀鑐當場簽收（參九十一年二月六日陳報狀證一），既有交付
    當時有效之租約影本二份，且如前所述關於鄭淑楨部分之當時有效租約背面變更
    記事欄已明白記載「土地重劃後標示變更登記為魚池鄉○○段九二八地號、面積
    八十七平方公尺．．．」更足佐證上訴人於訂約當時明知鄭淑楨承租之國有土地
    為九二八地號，面積八十七平方公尺，按民法第三百五十一條「買受人於契約成
    立時，知有權利之瑕疵者，出賣人不負擔保之責」，職是上訴人於訂約已明知承
    租之國有土地九二八地號、面積八十七平方公尺，縱認被上訴人交付之物有權利
    瑕疵，被上訴人亦不負擔保之責。又因清償債務而為給付，於給付時明知無給付
    之義務者，不得請求返還，民法第一百八十條訂有明文。縱認面積確有短少，亦
    為上訴人於給付時所明知，依上開規定，上訴人自不得請求返還。
三、本院依職權向南投縣埔里地政事務所函查系爭土地重劃前後地號及面積變動之情
    形，向財政部國有財產局台灣中區分局函查系爭土地重劃前後之地號、面積、承
    租人及承購之經過，並調取有關之資料，向南投縣政府函查土地重劃之原有地號
    ，及重劃後之地號，面積變動之情形。
　　　理　　　由
一、本件上訴人起訴主張：兩造於七十九年三月一日就訴外人鄭淑楨所承租坐落南投
　　縣魚池鄉德化社區○○段第九二八號、建、面積一五三平方公尺國有基地一筆（
　　以下簡稱系爭土地），訂立買賣契約，由上訴人買受上開土地所有權，價金為每
　　坪八萬一千八百元，合計三百十八萬五千七百零四元，並於同年四月三十日給付
　　價金予被上訴人。因向國有財產局台中辦事處辦理承購、換約等手續，迄至八十
　　五年四月五日才完成過戶手續，並發現系爭土地面積僅有八十七平方公尺，比原
　　定出售面積一五三平方公尺，短少六十六平方公尺，則被上訴人所超收一百六十
　　三萬二千七百二十八元，應屬雖有法律上原因，而其後已不存在之利益，其為不
　　當得利，又系爭土地係於八十五年二月十七日才知道其面積僅有八十七平方公尺
　　，故依民法第一百八十二條第二項之規定，求為命被上訴人應返還上開款項及自
　　知有無法律上原因而受領時起至清償日止之附加利息之判決。（上訴後利息部分
    已減縮為自起訴狀繕本送達之翌日即八十九年五月十一日起，至清償日止，按年
    息百分之五計算之利息）。
二、被上訴人則以：被上訴人於七十七年十一月七日經由黃本吉之介紹以一百五十六
　　萬元之價格向鄭淑楨購買魚池鄉水社村五一八之六號（重劃後為九二八號）國有
　　建地之使用權及地上物全部包括地上房屋乙棟所有權全部面積一五二平方公尺，
　　嗣於七十九年三月一日又經由黃本吉之介紹將該權利轉賣上訴人，是將向鄭淑楨
　　所買得權利，再以多少權利總價賣予上訴人；雖契約書第二條約定「土地係以實
　　測面積為準」，然核諸第四條約定，可知其真意是以點交時之實測面積為準，買
　　賣土地既經介紹人點交清楚，自無面積不足之情事，上訴人向國有財產局辦理換
　　約，承購，面積縱有減少，亦與被上訴人無涉，當時沒有約定每坪多少錢，是以
　　總價八百多萬元來交易的等語資為抗辯。
三、本件上訴人主張兩造於七十九年三月一日就訴外人鄭淑楨所承租坐落南投縣魚池
　　鄉德化社區○○段第九二八號、建、國有基地一筆，訂立買賣契約，由上訴人買
　　受上開土地，業據提出不動產預定買賣預約契約書一紙為證，復為被上訴人所不
　　爭，堪信原告此部分之主張為真實。
四、查上訴人主張本件系爭土地之買賣為所有權之買賣一節，雖為被上訴人所否認，
    並抗辯稱僅係土地承租權之買賣，並舉介紹人黃本吉及代書江耀鑐為證。惟查兩
    造於七十九年三月一日訂立系爭不動產預定買賣預約契約書時，系爭土地仍由訴
　　外人鄭淑楨向國有財產局承租，但因被上訴人與介紹人黃本吉均向上訴人表示系
　　爭土地已重劃完成，應可自由買賣，並提出被上訴人與鄭淑楨所立之地上物買賣
　　契約書，表示原承租人鄭淑楨可無條件配合向國有財產局辦換約及過戶手續，至
　　於能否順利申購移轉所有權予上訴人，尚屬未定之數，始以預約方式訂約。契約
　　書第一項就土地標示記載為魚池鄉德化社區○○段第九二六號土地「建」面積一
　　九二平方公尺全部及系爭同段第九二八號土地「建」面積一五三平方公尺全部，
　　房屋標示為魚池鄉○○村○○街一五三號本國式加強磚造房屋一棟。第二項之買
　　賣價金則以每坪新台幣（下同）八一、八○○，約一○四．三六坪，總價八百五
　　十三萬六千六百四十八元正之價格出售予上訴人。第四項又記載本件買賣基地係
　　國有基地，被上訴人及原承租人並同意無條件配合換約及過戶手續。足見本件確
　　係由上訴人向被上訴人購買系爭土地，被上訴人雖尚未有所有權，但仍預定將來
　　可以向國有財產局承購，使上訴人可以取得所有權為契約之內容。而非僅購買承
　　租權而已。倘上訴人僅購買承租權，被上訴人大可仿照其向系爭土地原承租人鄭
　　淑楨及同段九二六號土地原承租人高葉彩雲買受時所簽立之「地上物買賣契約書
　　」，或「房屋出讓證書」即可，又何須大費周章另請代書書立「不動產預定買賣
　　預約契約書」，並約明被上訴人及原承租人均同意無條件配合辦理換約及過戶手
　　續？又如僅為承租權之買賣，則以被上訴人向鄭淑楨及高葉彩雲購買二筆土地地
　　上物等承租權之總價亦不過僅為四百二十六萬元（1,560,000＋2,700,000＝4,26
　　0,000)，其轉售價格縱有增加，亦無高漲近二倍達八百五十三萬六千六百四十八
　　元之譜之理，可見上訴人確非僅係購買系爭土地之承租權而已。尤其，上訴人倘
　　非係購買系爭土地之所有權，系爭土地又何須於八十五年三月十九日原承租人鄭
　　淑楨向國有財產局購買取得系爭土地所有權後，旋即於同年四月九日將其所有權
　　移轉登記與上訴人？基此，益足證明上訴人確係與被上訴人約定購買系爭土地之
　　所有權無訛。證人黃本吉在原審雖證稱，系爭土地係國有基地，只有承租權，沒
　　有所有權，應該向國有財產局承租等語，證人江耀鑐在原審及本院第一次訊問時
　　，亦證稱為「承租使用權之買賣」，及就其本身為土地代書之認知上，認「此買
　　賣應屬權利之買賣」云云。然經本院提示契約書第五項訊問證人即代書江耀鑐，
　　命其說明真意時，江耀鑐即陳稱：「雖然土地買的是權利，但還是有其他手續要
　　辦，至於本件買賣係所有權的買賣或僅買的是權利我並不清楚，第五條的意思僅
　　是約定向國有財產局辦理手續時的費用應由何人支付，由國有財產局辦理過戶及
　　其他的手續都不是由我承辦所以真正的情形我不清楚。」等語（見本院卷第一宗
　　第一○七頁筆錄），是證人江耀鑐於對系爭契約第五條所規定本件何以需辦理「
　　過戶」手續，乃與一般承租權利轉讓買賣不合一點，並無法加以解釋，故方有此
　　證述。然觀之契約書第五項並已述及向國有財產局承購土地之約定，再參照第四
　　項約定須辦理過戶手續，及第二項約定有每坪之買賣價金等情，苟非所有權之買
　　賣，又何必作此詳盡之約定？況且依土地登記簿謄本之記載，系爭土地確實於八
　　十五年三月十九日由原承租人鄭淑楨向國有財產局承購後，隨即於同年四月九日
　　將所有權移轉登記予上訴人。足見證人黃本吉及江耀鑐之陳述，或不明契約內容
　　，或以自我主觀之認識所為之陳述，尚難以採信，仍應綜合全部契約之內容及訂
　　約之經過等加以判斷。被上訴人抗辯本件系爭土地之買賣，僅為承租權之買賣云
　　云，自不足取。
五、次按被上訴人於出售系爭國有土地時，乃係提供其與原承租人間之租約予上訴人
    ，而系爭不動產預定買賣預約契約書所載系爭土地面積一五三平方公尺即係依該
    租約之記載而來，此有證人江耀鑐於原審八十九年八月一日言詞辯論期日所述：
    「（契約第一點土地標示面積記載係根據什麼標準？）依據賣方（即被上訴人）
    所提供向國有財產局承租的契約」之證詞可按，且亦據被上訴人於原審八十九年
    九月五日言詞辯論期日自認：九二八地號一百五十三平方公尺是代書根據租約所
    寫等情屬實。足見上訴人乃係因被上訴人提供國有財產局租約，依該租約所載面
    積認系爭土地全部面積應約有一五三平方公尺，加上同段九二六地號全部面積約
    一九二平方公尺，總計約一○四．三六坪，則以每坪八萬一千八百元計算，以總
    價八百五十三萬六千六百四十八元購買面積約一○四．三六坪之土地尚可接受，
　　始簽立系爭不動產預定買賣預約契約書，同意以八百五十三萬六千六百四十八元
　　之價格向被上訴人購買上開總面積約一○四．三六坪之不動產，但因兩造並未就
　　上開不動產實際測量，是以乃於買賣契約加註「含地上物一併計算在內，土地係
　　以實測面積為準」之約定。佐以證人江耀鑐亦於原審到庭結證：兩造契約成熟時
　　才叫伊去書立等語，亦即該不動產買賣契約乃係業經兩造就各該細節充份研商討
　　論後始行訂立，而系爭「不動產預定買賣預約契約書」就本件買賣之不動產面積
　　及價格業既已於該契約書第一、二條開宗明義記載：「買賣標示(一)土地標示：南
    投縣魚池鄉德化社區○○段第九二六號土地「建」面積一九二平方公尺全部；南
    投縣魚池鄉德化社區○○段第九二八號土地「建」面積一五三平方公尺全部；(二)
    建物標示：坐落魚池鄉○○村○○街一五三號本國式加強磚造房屋一棟」、「買
    賣價金：每坪新台幣八一、八○○，約一○四．三六坪，總價新台幣捌佰伍拾參
    萬陸仟陸佰肆拾捌元正（含地上物一併計算在內，土地係以實測面積為準）」等
    文，可見兩造間確已就系爭土地，達成以每坪八萬一千八百元，土地以實測面積
    為準計算總價款之合意，否則，系爭買賣契約書既係經兩造磋商成熟後始行書立
    簽訂，倘兩造間並無如此之約定，系爭不動產買賣契約又豈有為如此記載之可能
    。至證人即本件買賣之介紹人黃本吉雖於原審證稱：兩造對於買賣總價八百多萬
    有談過，但一坪多少沒有說過云云。但為兩造書立系爭不動產預定買賣預約契約
    書之代書即證人黃耀鑐業已到庭結證兩造係契約成熟時始叫伊去書立等語綦詳，
    亦即該不動產買賣契約乃係業經兩造就各該細節充份研商討論後始行訂立，則由
    系爭不動產預定買賣預約契約書第二條明白記載系爭不動產買賣價金為每坪八一
    、八○○，約一○四．三六坪，總價八百五十三萬六千六百四十八元（含地上物
    一併計算在內，土地係以實際面積為準）等文，即足證明兩造間就系爭土地每坪
    多少錢確曾為約定。證人黃本吉上開證詞顯與事實有所不符。況且黃本吉亦證稱
    ，訂約當天在上訴人家裡，談了一整天，其在契約上簽名時已很晚了，故沒有看
    契約內容，後來上訴人之夫許瑞煌拿契約書給他看時，因時間太久了，已記不得
    當時的情況了等語（見本院卷第一宗第二一三頁筆錄），足見其對兩造買賣價金
    之約定，並不很清楚。又證人江耀鑐於本院調查所稱：「（買賣之價金係以何方
    式計算？）時間太久了，但他們好像有提到以坪數，當時因有面積所以應是以面
    積計算出來，但實際上以何方式計算我僅是按他們談好的意思去寫。」俟本院於
　　準備程序提示系爭契約予證人江耀鑐時，證人即已進一步清楚指出：「按照契約
　　書上可看出一坪單價是八萬多，然後依大約的總坪數計算出總金額。當時尚未重
　　劃好，實際面積多少不清楚，所以括弧有註明土地以實測面積計算，待以後測量
　　好再依實際面積多退少補。」，是系爭契約既係由證人即代書江耀鑐所撰寫，對
　　於契約中文字之應用及其涵義當最為清楚，故當其一觀系爭契約時，不假思索即
　　清楚指出其文義，不惟與一般通常文義解釋相符，且就一坪八萬一千八百元之單
　　價整數，乘以帶小數點之一零四點三六坪，而得出帶有尾數之八百五十三萬六千
　　六百四十八元之總價而言，就經驗法則，亦屬相合。再綜合證人黃本吉所言，兩
　　造磋商洽談經過一整天才達成合致，而證人江耀鑐證稱兩造洽談已有結果才找其
　　來寫契約書，足見契約書之文字內容，係經由兩造一整天之洽談所得之結果而形
　　諸於文字為契約之內容，解釋契約自不能捨契約內容不顧而另作他求。契約既已
　　載明買賣土地之總坪數每坪之單價，再由單價乘以總坪數而得出總價，且總價載
　　有計算至幾百幾拾幾元之零頭，已難以想像係以總價除以坪數而得出每坪單價之
　　結論，況且被上訴人之此項抗辯，與證人江耀鑐之上開證言亦有不合，自不足採
　　。至於括弧內之「含地上物一併計算在內，土地係以實測面積為準」，係約定於
　　「買賣價金」條項中，當係指價金之計算而言，換言之，即證人江耀鑐所稱之「
　　價金多退少補」之意，甚明。自不容被上訴人將之與第四條有關點交約定，穿鑿
　　附會，曲解為「以點交時之實測面積」，並進而以系爭土地既經介紹人點交清楚
　　，自無面積不足之情事等語，而認為並無面積不足之情事。證人黃本吉、江耀鑐
　　既均表示，因時間經過太久，就買賣價金如何約定，已難以回憶，亦不復記憶，
　　其有關系爭土地之買賣，係以總價約定之證言，既與契約之記載不符，且江耀鑐
　　於見過契約書後，亦表示係以每坪單價多少，再依大約總坪數算出總價，亦足以
　　證明被上訴人就價金之約定，係以總價約定，而非以坪數及單價計算之抗辯為不
　　足採。
六、又被上訴人雖復以其訂約時，已交付上訴人原租約之影本與上訴人，並以七十七
    年四月一日起至八十年十二月卅一日止之租約正面記載標的為水社段五一八之六
    ，面積一五二平方公尺，然其背面變更記載欄亦明載「土地重劃後標示變更為魚
    池鄉○○段九二八地號，面積八十七平方公尺」，並進而主張上訴人於買賣時已
    明知鄭淑楨承租之國有土地為九二八號，面積八十七平方公尺，依民法第三百五
    十一條之規定，因被上訴人於訂約時既已明知，上訴人自不負瑕疵擔保之責。且
    上訴人於給付價金時明知無給付義務，亦不得依不當得利之規定請求返還云云。
    然查，被上訴人所交付者為租約影本而非原本，且依上訴人提出之該影本，亦僅
    影印正面而無背面，此亦為被上訴人於言詞辯論時所是認，而被上訴人所指該租
    約背面之記載，既未影印交付上訴人，自難推認上訴人就租約背面之記載為知情
    ，況被上訴人始終不承認於訂約時已知重劃後之面積（重劃在七十六年，訂約在
    七十九年）何能期待上訴人知情？又據本院向南投縣政府，南投縣埔里地政事務
    所及國有財產局台灣中區分局函查結果，系爭土地重劃係在七十六年完成，然登
    記簿及所有權狀之製發均在其後，而系爭土地於七十七年四月一日起至八十年十
    二月卅一日止之租約背面，註記系爭土地變更記載欄關於重劃後之地號、面積之
    補記，係在八十一年換約時補登，亦經國有財產局函覆在卷，自難認兩造於七十
    九年間成立買賣契約時，上訴人即已知悉有重劃而變更之情事。況且該租約為被
    上訴人影印交付與上訴人，被上訴人既主張其就該變更記載不知情，且記載在租
    約背面，被上訴人又未將背面影印交付上訴人，何以推知上訴人為於給付時已知
    悉重劃後之地號及面積？更遑論其知悉買賣標的權利之瑕疵。被上訴人以此主張
    無返還之義務之抗辯亦不足取。至於上訴人於買受後是否曾請人測量（證人黃本
    吉雖證稱有測量過，而南投縣埔里地政事務所覆函稱，自七十九年買賣契約成立
　　後，至八十九年間均不曾申請測量。但仍有可能私下請人測量）及請代書辦理租
　　約變更及土地承購手續，直至八十五年始完成登記，及代書於何時告知上訴人土
　　地實際面積與買賣契約記載不符，均與被上訴人依契約約定，因所交付之土地經
　　實測結果，面積明顯不足，應負返還不當得利之價金無關。並此敘明。
七、綜上所述，本件買賣為土地所有權之買賣，且兩造間確有每坪八萬一千八百元，
    以系爭土地一五三平方公尺及同段九二六地號土地一九二平方公尺，約一○四．
    三六坪計算，總價為八百五十三萬六千六百四十八元正，但土地以實測面積為準
    之約定，已至明確。則系爭土地經移轉登記之結果，既僅有八十七平方公尺，而
    未及一五三平方公尺，則就該短少之六十六平方公尺部分，被上訴人收取其價金
    自係欠缺法律上之原因，而屬不當得利。從而，上訴人依不當得利之法律關係，
    請求被上訴人返還溢收之價金一百六十三萬三千一百三十七元，自屬於法有據。
    原審判決駁回上訴人之請求，顯有未當。上訴為有理由，爰將原判決廢棄，改判
    如上訴之聲明。又上訴人陳明願供擔保，請准予宣告假執行，被上訴人亦陳明如
    受敗訴之判決，願供擔保免為假執行，均核無不合，爰分別酌定相當之擔保金額
    ，為准免假執行之宣告。
八、此外，兩造其餘之攻擊、防禦方法，與本案爭執要旨無關，不一一加以論述。附
    此說明。
九、據上論結，本件上訴為有理由，應依民事訴訟法第四百五十條、第七十八條、第
　　四百六十三條、第三百九十條第二項、第三百九十二條判決如主文。
中　　　華　　　民　　　國　　九十一　　年　　　三　　　月　　　五　　　日
~B1民事第三庭審判長法　官　陳照德
~B2　　　　　　　　法　官　陳成泉
~B3　　　　　　　　法　官　蔡王金全
右為正本係照原本作成。
如對本判決上訴，須於收受判決送達後二十日內向本院提出上訴書狀，其未表明上訴
理由者，應於提出上訴後二十日內向本院提出上訴理由書（須按他造人數附具繕本）
，並繳納送達用雙掛號郵票拾份（每份參拾肆元）。
上訴時應提出委任律師或具有律師資格之人之委任狀；委任有律師資格者，另應附具
律師及格證書及釋明委任人與受任人有民事訴訟法第四百六十六條之一第一項但書或
第二項（詳附註）所定關係之釋明文書影本。
~B 　 　　　　　　書記官　呂淑芬
中　　　華　　　民　　　國　　九十一　　年　　　三　　　月　　　七　　　日
附註：
民事訴訟法第四百六十六條之一（第一項、第二項）
對於第二審判決上訴，上訴人應委任律師為訴訟代理人。但上訴人或其法定代理人具
有律師資格者，不在此限。
上訴人之配偶、三親等內之血親、二親等內之姻親，或上訴人為法人、中央或地方機
關時，其所屬專任人員具有律師資格並經法院認為適當者，亦得為第三審訴訟代理人
。
　　　　　　　　　　　　　　　　　　　　　　　　　　　　　　　　　　　　Ｙ
